【裁判字號】    94,簡上,158
【裁判日期】    970116
【裁判案由】    遷讓房屋
【裁判全文】
臺灣士林地方法院民事判決             94年度簡上字第158號
上  訴  人    乙○○
即附帶被上訴人
訴訟代理人    王泓鑫律師
被 上訴 人    甲○○
即附帶上訴人
被 上訴 人    戊○○
上二人共同
訴訟代理人    趙建和律師
上列當事人間遷讓房屋等事件，上訴人對於中華民國94年7 月14
日本院士林簡易庭94年度士簡字第462 號第一審判決提起上訴，
被上訴人甲○○提起附帶上訴並為訴之追加，本院於96年12月17
日言詞辯論終結，判決如下：
    主  文
原判決關於駁回上訴人下列第二項至第四項之訴及該部分假執行
之聲請，暨本訴訴訟費用之裁判均廢棄。
被上訴人甲○○、戊○○應將坐落臺北市○○區○○街七十號一
樓之房屋，遷讓返還上訴人。
被上訴人甲○○、戊○○應連帶給付上訴人新臺幣壹佰零壹萬壹
仟捌佰壹拾伍元，及自民國九十六年十二月十八日起，至遷讓返
還前項房屋之日止，按每月新臺幣萬伍仟元計算之損害金。
被上訴人甲○○應再給付上訴人新臺幣壹佰零壹萬壹仟捌佰壹拾
肆元，及自民國九十六年十二月十八日起，至遷讓房屋第二項房
屋之日止，按每月新臺幣萬伍仟元計算之損害金。
其餘上訴駁回。
附帶被上訴人應給付附帶上訴人新臺幣貳佰貳拾伍萬壹仟陸佰元
，及自民國九十六年五月二十六日起至清償日止，按年息百分之
五計算之利息。
其餘附帶上訴及追加之訴均駁回。
第一審本訴部分及第二審本訴部分訴訟費用由被上訴人甲○○負
擔十分之九，餘由被上訴人莊啟銘負擔。
第二審附帶上訴部分訴訟費用由附帶被上訴人負擔五分之一，餘
由附帶上訴人負擔。
本判決第二項於上訴人以新臺幣捌萬元供擔保後得假執行；但被
上訴人甲○○、戊○○如以新臺幣貳拾貳萬柒仟貳佰元為上訴人
供擔保後，得免為假執行。
本判決第三項於上訴人以新臺幣拾伍萬元供擔保後，得假執行
；但被上訴人甲○○、戊○○如以新臺幣壹佰零伍萬元為上訴人
供擔保後，得免為假執行。
本判決第四項於上訴人以新臺幣拾伍萬元供擔保後，得假執行
；但被上訴人甲○○如以新臺幣壹佰零伍萬元為上訴人供擔保後
，得免為假執行。
上訴人其餘假執行之聲請駁回。
    事實及理由
壹、程序方面：
  一、附帶上訴人即被上訴人甲○○（下稱甲○○）於原審本訴
      訴訟程序中，提起反訴，依買賣契約之法律關係，請求附
      帶被上訴人即上訴人（下稱乙○○）應將其所有坐落臺北
      市○○區○○段5 小段169-2 地號土地所有權應有部分萬
      分之336 及其上51482 建號、門牌臺北市○○區○○街70
      號1 樓房屋（以下分別簡稱系爭土地、系爭房屋，合稱系
      爭房地）之所有權移轉登記予伊。經核，上述反訴部分訴
      訟標的價額已逾新臺幣（下同）50萬元，且反訴部分之法
      律關係，非屬民事訴訟法第427 條第2 項各款所列應適用
      簡易訴訟事件。惟兩造於民國94年6 月6 日原審言詞辯論
      時，合意適用簡易訴訟程序，依民事訴訟法第435 條第1
      項規定，自屬合法。
  二、乙○○於原審本訴部分，係主張伊於92年3 月13日，與甲○○就伊所有系爭房屋所簽訂房屋租賃契約書（下稱系爭
      租約），租期已於93年4 月1 日屆滿，而依系爭租約第4
      條（第3 款）、民法第455 條租賃物返還請求權規定，請
      求甲○○及被上訴人戊○○（以下戊○○與甲○○合稱被
      上訴人）返還系爭房屋，並依系爭租約第6 條約定，請求
      被上訴人給付租期屆滿翌日起，至返還系爭房屋之日止，
      按月以7 萬元計算之損害金。嗣其提起上訴後，就返還系
      爭房屋部分，併主張依民法第767 條所有物返還請求權請
      求。就損害金部分，則擴張請求被上訴人應連帶給付，復
      併主張依不當得利及共同侵權行為之法律關係請求。就損
      害金請求被上訴人應連帶給付部分，核屬聲明之擴張。就
      上述併主張其他請求權部分，則屬訴訟標的法律關係之追
      加，已構成訴之追加。被上訴人雖陳明不同意乙○○擴張
      連帶給付之聲明及追加上述法律關係，惟擴張連帶聲明部
      分，合於民事訴訟法第255 條第1 項第3 款規定。而追加
      法律關係部分，則僅就其請求之法律依據而為補充，主張
      之基礎事實同一，亦合於民事訴訟法第255 條第1 項第2
      款規定。依民事訴訟法第446 條第1 項但書規定，上述聲
      明之擴張及法律關係之追加，均屬合法，自應准許。
  三、甲○○於原審反訴部分，係依買賣契約及民法第348 條規
      定之法律關係，請求乙○○應將系爭房地所有權移轉登記
      予伊。嗣提起附帶上訴後，至96年5 月25日本院準備程序
      時，則以上述聲明為先位聲明，另主張上述先位聲明之請
      求如給付不能，則依給付不能損害賠償之法律關係，備位
      聲明請求乙○○給付伊627 萬100 元，復於96年6 月29日
      準備程序時，將備位聲明請求金額減縮為375 萬1,600 元
      ，再於96年11月13日言詞辯論時，就上述備位聲明之金額
      ，併擴張請求自給付不能時起，按年息百分之5 計算之利
      息。就追加上述備位聲明部分，核屬訴之聲明及訴訟標的
      法律關係之追加，自構成訴之追加。乙○○雖陳明不同意
      云云，惟甲○○係因本件訴訟程序進行中，系爭房地經乙○○之債權人聲請強制執行，已經本院查封拍賣中等情，
      始追加備位之訴，乃屬因情事變更而為，自合於民事訴訟
      法第255 條第1 項第4 款規定。至於併請求法定利息部分
      ，則為聲明之擴張，亦合於同條項第3 款規定。依民事訴
      訟法第446 條第1 項但書規定，甲○○上述追加備位之訴
      及擴張利息請求，亦均合法，應予准許。
貳、本訴上訴部分
  一、乙○○主張：
    (一)甲○○由戊○○代理，於92年3 月13日與伊簽訂系爭租約
      ，向伊承租伊所有之系爭房屋，約定租期自92年4 月1 日
      起至93年4 月1 日止，每月租金3 萬5,000 元，戊○○並
      擔任連帶保證人。系爭租約之租期業已屆滿，惟被上訴人
      仍無權占有系爭房屋，迄不返還。爰依系爭租約第4 條、
      民法第455 條規定之租賃物返還請求權，及民法第767 條
      規定之所有物返還請求權，訴請被上訴人返還系爭房屋。
      並依系爭租約第6 條違約金約定、侵權行為、不當得利等
      法律關係，訴請被上訴人連帶給付自系爭租約租期屆滿翌
      日即93年4 月2 日起，按月以租金共2 倍即7 萬元計算之
      損害金。
    (二)伊雖於92年3 月13日與甲○○訂立不動產買賣契約書（下
      稱系爭買賣契約），約定以總價1,150 萬元出售系爭房地
      ，惟系爭房屋尚有訴外人陳建生之抵押權設定登記（登記
      內容詳見下列四、不爭執事項之(二)，下稱系爭抵押權）存
      在，雙方乃約定系爭買賣契約以系爭抵押權塗銷，且甲○○支付第1 期款150 萬元為條止條件，故由代書庚○○在
      系爭買賣契約之交款備忘錄中，加註「（簽約款之）支票
      兌現後買賣契約始生效力」之文字。而甲○○迄未支付任
      何價款，系爭買賣契約並未生效。伊亦未承諾於3 個月內
      塗銷系爭抵押權，蓋抵押權人何時願塗銷系爭抵押權，伊
      無法決定，伊委託仲介銷售系爭房地時，即於委託契約約
      明買賣標的設定抵押權問題須待法院塗銷函件始能辦理，
      須向買主說明，成交始有效等內容，不可能為上述承諾。
      伊並非基於系爭買賣契約交付系爭房屋予甲○○，否則何
      須另行簽訂系爭租約。甲○○未給付任何價金，系爭租約
      租期屆滿後，又不願給付租金，自非合法。
    (三)聲明：
    1.如主文第2 項所示。
    2.被上訴人應連帶給付乙○○自93年4 月2 日起，至遷讓返
      還系爭房屋之日止，按每月7 萬元計算之損害金。
    3.願供擔保，請准宣告假執行。
  二、被上訴人則以：
    (一)甲○○委由戊○○代理，於92年3 月13日與乙○○洽談購
      買系爭房地之事，因系爭房地尚有系爭抵押權存在，戊○○原有遲疑，嗣經乙○○保證，並承諾於3 個月內解決系
      爭抵押權問題，乃於同日代理甲○○與乙○○訂立系爭買
      賣契約，以總價1,150 萬元購買系爭房地，並約定甲○○
      所交付供支付第1 期款面額150 萬元之支票，由東森房屋
      仲介公司（即力霸公司）天母中山加盟店（下稱天母中山
      加盟店）保管，俟乙○○塗銷系爭抵押權後，始得返還乙○○。為恐3 個月期限不足，乃寬限2 個月，故所交付支
      付第1 期款之支票票載發票日為92年8 月13日。乙○○隨
      後即將系爭房地交付甲○○裝潢使用，甲○○係基於已成
      立生效之系爭買賣契約，而受領系爭房地占有使用。因不
      願占人便宜，乃應乙○○之要求，與其另行簽訂系爭租約
      ，並給付租金予乙○○。至於戊○○亦僅為甲○○之代理
      人，並非系爭租約之連帶保證人。
    (二)詎系爭租約租期屆滿後，乙○○仍未將系爭抵押權塗銷，
      及辦理所有權移轉登記予甲○○，乃可歸責於乙○○事由
      所致，甲○○遂於93年5 月7 日以存證信函催告乙○○履
      行。乙○○經催告仍未履行，應自催告翌日即93年7月7日
      起，負給付遲延之責任。或自94年10月25日（即臺灣臺北
      地方法院93年度訴字第5355號判決後20日）起，或至遲於
      系爭抵押權塗銷登記翌日即95年3 月14日起，應負給付遲
      延責任。依系爭買賣契約第8條第4項約定，甲○○得請求
      乙○○賠償以每日按買賣總價千分之零點5 計算（即每日
      5,750 元）之違約金。上述遲延責任起算時點，分別計算
      至96年11月13日止，違約金債權金額各為702萬6,500元、
      429萬5,250元、350萬1,750元。
    (三)甲○○係以買受人地位占有使用系爭房屋，依民法第373
      條規定及參酌最高法院46年度臺上字第64號判例意旨，自
      屬合法，並得自由使用收益。伊將系爭房屋交予戊○○使
      用，亦無可議，被上訴人均未構成無權占有，亦無侵權行
      為或不當得利，乙○○請求返還系爭房屋及損害金，均無
      理由。且乙○○請求以每月7 萬元計算違約損害金，亦屬
      過高。再者，倘乙○○得請求被上訴人給付損害金，甲○○則以上述對於乙○○遲延給付之違約金債權予以抵銷等
      語，資為抗辯。
  三、原審就乙○○本訴之請求，判決其全部敗訴，乙○○全部
      聲明不服，提起上訴，聲明求為判決：(一)原判決不利於乙○○部分廢棄；(二)廢棄部分，被上訴人應將系爭房屋遷讓
      返還乙○○；(三)被上訴人應連帶給付乙○○自93年4 月2
      日起，至遷讓返還系爭房屋之日止，按每月7 萬元計算之
      損害金；(四)願供擔保，請准宣告假執行。被上訴人則聲明
      ：(一)上訴駁回；(二)如受不利判決，願供擔保請准宣告免為
      假執行。
  四、不爭執事項：
    (一)甲○○由戊○○代理，於92年3 月13日與乙○○訂立系爭
      買賣契約，向乙○○購買系爭房地，約定總價1,150 萬元
      ，分3 次支付，第1 期簽約款：92年3 月13日、150 萬元
      ，第2 期備證款：92年8 月13日、50萬元，第3 期尾款：
      貸款撥款當日給付950 萬元（參見系爭買賣契約第2 條價
      額及付款表所載）。簽約當日甲○○即交付載發票日為92
      年8 月13日、面額150 萬元、指定受款人為乙○○之支票
      乙紙（付款人為陽信商業銀行劍潭分行、票號AB0000000
      號，下稱系爭支票）。系爭買賣契約第14條其他特別約定
      ，並記載「雙方約定甲方支付第1 期款（簽約）經由乙方
      簽收後，委由力霸房屋天母中山加盟店保管，俟辦理備證
      手續（即約定之抵押權已辦妥塗銷）時返還乙方。」之內
      容（下稱系爭特別約定）。系爭買賣契約之「交款備忘錄
      」部分，第1 期款之備註欄另加註「（支票兌現後買賣契
      約始生效力）」之文字（下稱系爭備註欄加註），上開支
      票現由天母中山加盟店保管中。
    (二)系爭買賣契約訂立時，系爭房屋上有系爭抵押權、即權利
      人為陳建生、債權範圍3 分之1 、權利價值最高限額480
      萬元（臺北市士林地政事務所84年士林字第263290號）之
      抵押權設定登記存在。同件抵押權登記，另債權範圍3 分
      之2部分之抵押權權利人為乙○○。
    (三)於簽訂系爭買賣契約同日即92年3 月13日，甲○○同由戊○○代理，另與乙○○簽訂系爭租約，承租系爭房屋，約
      定租期自92年4 月1 日起至93年4 月1 日止，每月租金3
      萬5,000 元。系爭租約第6 條第2 項並約定：「乙方（即
      承租人）於終止租約或租約期滿不交還房屋，自終止租約
      或租賃期滿之翌日起，乙方應支付按房租（未滿壹個月依
      比例計算之）壹倍計算之違約金。」之內容。
    (四)系爭房屋之鑰匙於92年3 月13日即經由仲介人員丁○○交
      付甲○○之代理人戊○○。系爭房屋現由戊○○基於與被
      甲○○之借貸關係直接占有使用中。
    (五)甲○○曾於93年5 月7 日以臺北郵局第77支局第341 號存
      證信函催告乙○○儘速辦理系爭抵押權塗銷登記。
    (六)乙○○曾起訴請求系爭房屋之抵押權人陳建生，將前述抵
      押權予以塗銷，經臺灣臺北地方法院於94年10月5 日以93
      年度訴字第5355號判決上訴人勝訴在案（陳建生就其餘部
      分聲明上訴，塗銷抵押權部分未上訴）。
    (七)陳建生已於95年3 月13日向臺北市士林地政事務申請，將
      系爭抵押權予以塗銷。
    (八)系爭房地因乙○○之債權人全億科技股份有限公司聲請假
      扣押強制執行，於95年9 月20日經查封登記在案，現為本
      院95年度執字第28469號強制執行事件執行中。
    (九)系爭買賣契約第5 條第1 項約定：「本買賣不動產，乙方
      保證產權清楚，如有他人主張權利或設定他項權利及租賃
      關係，應由乙方負責於尾款付清以前速予清理，若甲方因
      此受有損害時，乙方負責完全賠償責任。」。同約第8 條
      第4 項約定：「乙方若有遲延給付之情形，應賠償甲方每
      日按買賣總價千分之零點5 違約金。如乙方毀約不賣或給
      付不能或不為給付或其他違約情事時，甲方除得解除本契
      約外，乙方應於5 日內將所收款項加倍返還甲方，以為違
      約之損害賠償。…」。
  五、本院經與兩造協議簡化，並依本院認定順序，關於本訴之
      爭點為：(一)系爭買賣契約是否附停止條件？是否已生效？
      (二)被上訴人現有無占有系爭房屋之合法權源？1.乙○○係
      基於租賃契約或買賣契約關係交付系爭房屋予甲○○？2.
      前項占有關係是否已終止或仍有效存在？(三)乙○○得否請
      求被上訴人連帶給付系爭租約租期屆滿後之損害金？1.戊○○是否為系爭租約承租人之連帶保證人？2.乙○○得依
      系爭租約第6 條約定請求之違約金適當金額若干？3.乙○○得否依侵權行為或不當得利法律關係請求被上訴人連帶
      給付損害金？4.抵銷抗辯有無理由？
      茲分別論述如下：
    (一)系爭買賣契約並未附停止條件，已合法生效：
    1.乙○○雖主張：系爭買賣契約係以系爭抵押權塗銷及甲○○支付第1 期款為停止條件，但該停止條件未成就，系爭
      買賣契約未生效云云，然為被上訴人所否認。
    2.按民法所謂條件，係當事人以將來客觀上不確定事實之成
      就或不成就，決定法律行為效力之發生之一種附款。茍當
      事人非以法律行為效力之發生繫於將來不確定之事實，而
      僅以其履行繫於不確定之事實之到來者，則非條件，應解
      釋為於其事實之到來時，為權利行使期限之屆至（最高法
      院95年度臺上字第2750號判決要旨參考）。次按解釋意思
      表示，應探求當事人之真意，不得拘泥於所用之辭句。民
      法第98條定有明文。故解釋當事人之契約，應以當事人立
      約當時之真意為準，而真意何在，又應以過去事實其經濟
      目的及交易上之習慣，及其他一切證據資料，而本於經驗
      法則，基於誠實信用原則為斷定之標準，不能拘泥文字致
      失真意，是解釋私人之契約，應通觀全文，並斟酌立約當
      時之情形，方期不失立約人之真意。經查：
    (1)系爭買賣契約第2 條價額及付款表部分，已就總價及各期
      款予已約明，而第1 期簽約款雖記載為92年3 月13日、15
      0 萬元，然系爭買賣契約另有系爭特別約定及系爭備註欄
      加註之記載，已如上述（參見四、不爭執事項之(一)所載）
      ，自應綜合契約內容認定兩造約定之真意。而關於記載系
      爭特別約定及系爭備註欄加註之緣由，證人即承辦系爭買
      賣契約仲介業務之丁○○證述：「（關於系爭特別約定如
      何約定？）因買方怕賣方支票取走後，沒有去塗銷抵押權
      ，所以經雙方同意才如此約定。目前這張票仍由我們公司
      保管中。因為抵押權未塗銷，所以乙○○也未領此票。」
      等語（參見本院卷第89頁、第90頁）。證人丁○○所屬店
      長丙○○於同日亦結稱：「當時乙○○有表示房子被設定
      ，才會寫此條款…」、「雙方有約定抵押權塗銷後，乙○○才可將150 萬元支票兌現，…目前這張票還公司」、「
      （為何為系爭備註欄加註？）…當時雙方的意思是只要抵
      押權塗銷，乙○○就可以拿第1 期款」等語（參見本院卷
      第94頁）。另證人即簽約當時在場負責文字記載之代書庚○○則陳稱：「是在簽約當天寫上去的（指系爭備註欄加
      註），有經雙方合意，這是賣方要求的，因賣方認為票期
      太長，屋主當時的想法，是怕跳票，要有拘束力，才會加
      上去的。」等語（參見本院卷第117 頁）。
    (2)考以得塗銷抵押權者，乃抵押權人，並非抵押權設定義務
      人單方可得為之。是以系爭抵押權之塗銷，自取決於抵押
      權人之行為，顯屬不確定之事實甚明。縱系爭支票票載發
      票日為92年8 月13日（亦即第2 期備證款之日）。參以丁○○所證：「他有說大約3 個月，…他有說時間可能沒有
      辦法很快，所以租約才會寫1 年…」等語（參見本院卷第
      92頁）。可見上述日期僅為期待之塗銷日期，尚不影響系
      爭抵押權之塗銷係不確定事實之性質。再參酌前揭說明，
      綜合系爭買賣契約第2 條價額及付款表、第3 條付款方式
      說明、系爭特別約定、系爭備註欄加註之文字內容以及上
      述證人之證詞等情綜合以觀，可知系爭買賣契約之雙方，
      實係約定以交付系爭支票之方式支付第1 期簽約款，且乙○○收受後即由天母中山加盟店保管，而以系爭抵押權塗
      銷為乙○○實際兌領第1 期款之時期及條件；甲○○則無
      取回系爭支票之權利。另系爭抵押權塗銷後，乙○○並應
      備齊過戶證件資料（即辦理備證手續），提出同時甲○○
      即應給付第2 期備證款50萬元。亦即約定乙○○取回系爭
      支票兌領第1 期款之時期，係繫於系爭抵押權塗銷之不確
      定事實，乃履行方式、條件之約定，而非以系爭抵押權塗
      銷為系爭買賣契約之停止條件，甚為明確。至於系爭備註
      欄加註，則應解為系爭支票如經乙○○提示未兌現，其無
      繼續履行其他移轉登記之義務，亦即應屬履行抗辯性質之
      效力，要非以甲○○支付第1 期款為系爭買賣契約之停止
      條件，亦屬無疑。
    3.綜據上述，乙○○主張系爭買賣契約附停止條件云云，不
      足憑採，系爭買賣契約經買賣雙方合意簽訂，已合法生效
      之事實，堪以認定。
    (二)被上訴人原係基於系爭租約而占有系爭房屋，系爭租約租
      期已屆滿，租賃關係消滅，被上訴人已無合法占有權源，
      應返還系爭房屋：
    1.乙○○係基於系爭租約交付系爭房屋予甲○○。
      被上訴人雖抗辯甲○○係基於系爭買賣契約，受領系爭房
      地，以買受人地位占有使用系爭房屋云云，然為乙○○所
      否認。經查：
    (1)系爭買賣契約有關交付系爭房地之時間及條件，於第2 條
      價額及付款表部分，已載明：「交屋日：尾款給付之同時
      。」，另第3 條關於付款方式說明之第4 款，亦記載：「
      乙方（指賣方）於完成產權移轉登記並將房地交付之同時
      ，甲方應將尾款付清。」之內容。參以證人丁○○亦證述
      ：「（買賣契約雙方約定應該在何時交屋？）約定200 萬
      元之自備款，其他用貸款，塗銷抵押權後，辦過戶好後，
      才辦交屋。」等語（參見本院卷第94頁），可知系爭買賣
      契約所約定交付系爭房地之時間，係給付尾款同時。
    (2)關於簽訂系爭租約以及交付系爭房屋之緣由，證人丁○○
      並證稱：「（當時為何會簽系爭租約？）因買方想說交屋
      還要一段時間，他另外租的房子已到期，所以想要先搬進
      本件房屋，所以表示願付租金給上訴人，才會簽此份租約
      ，同時也付1 年租金。」、「（為何會約定1 年租期？）
      希望給屋主緩衝期，讓他有充分時間去辦好塗銷抵押權的
      事。」、「（當時有無想到租期屆滿，抵押權尚未塗銷，
      如何處理？）當時沒有想到此問題，是租期到了之後，他
      們協調買方希望降低租金，並讓賣方有時間去辦塗銷抵押
      權的事。」、「…原來是有要談續租約，但買方表示不之
      要拖多久，要求降租金，後來雙方談不成，主要是租金的
      關係。」等語（參見本院卷第91頁、第92頁）。另證人庚○○亦證述：「當天他們有簽另一份租賃契約，因為買賣
      契約還需要處理，所以才會簽租賃契約，…」等語（參見
      本院卷第118 頁）。顯然乙○○與甲○○之代理人係因系
      爭買賣契約交付系爭房地之履行期尚未屆至，始同時另行
      簽訂系爭租約。衡情，乙○○自非基於履行系爭買賣契約
      之合意而交付系爭房屋於甲○○。否則僅於系爭買賣契約
      另行加註條款，載明期前交屋給付使用補償之條件，即為
      已足，當無另行簽訂系爭租約之可能及必要。況如證人丁○○所述，系爭租約租期屆滿後，雙方尚就租金調降事宜
      予以協調，益徵雙方並非基於買賣契約而交付系爭房屋。
      綜上以解，乙○○係基於系爭租約關係而交付系爭房屋於
      甲○○乙情，至為明確。
    (3)至於證人丁○○經被上訴人訴訟代理人詰問，雖另證稱：
      「基於買賣使用該房屋（指被上訴人）…」云云，惟其接
      續證述：「…是買方自己說的…」等語（參見本院卷第91
      頁），可見此部分證詞乃證人本於傳聞之詞所為主觀意見
      之陳述，自不足採為認定事實之憑證。
    (4)又被上訴人所援引最高法院46年度臺上字第64號判例要旨
      ：「系爭房屋於兩造訂主買賣契約之前，既由被上訴人本
      於租賃關係而占有，則依民法第946 條準用同法第761 條
      第1 項但書之規定，被上訴人就系爭房屋自買賣契約成立
      之日起，即已接受上訴人之交付，依同法第373 條，該屋
      之利益由此當然歸屬被上訴人。乃上訴人猶謂原有租賃關
      係並未消滅，基於出租人地位請求被上訴人支付租金，顯
      非正當。」係指買賣契約之買受人本基於租賃關係占有標
      的，其後訂立買賣契約，且已依民法第946 條準用同法第
      761 條第1 項但書規定，以簡易交付完成占有交付之情形
      而言。而民法第761 條第1 項但書係規定「受讓人已占有
      動產者，於讓與合意時，即生效力。」不動產占有之移轉
      準用上述規定，亦須雙方有移轉合意，始生交付之效力。
      惟查甲○○並非訂立系爭買賣契約前，已基於租賃關係占
      有系爭房屋，而係因系爭買賣契約交付系爭房地之履行期
      尚未屆至，始同時另行簽訂系爭租約，已析述如上，與上
      開判例所指情形並非相同，已難比附援引。況且，被上訴
      人亦未舉證證明甲○○與乙○○間，確有基於買賣契約移
      轉系爭房屋占有之合意，其主張基於系爭買賣契約受領系
      爭房地而占有云云，即非可採。
    2.系爭租約租期屆滿，租賃關係已經終止：
    (1)按租賃定有期限者，其租賃關係，於期限屆滿時消滅。
      民法第450 條第1 項定有明文。次按承租人於租賃關係終
      止後，應返還租賃物。又所有人對於無權占有或侵奪其所
      有物者，得請求返還之。民法第455 條前段、第767 條前
      段亦分別定有明文。另系爭租約第4 條第3 款亦約定：「
      乙方於租賃期滿，除經甲方同意繼續出租外，應即將房屋
      遷讓交還…」之內容，有兩造不爭執之系爭租約影本存卷
      足憑。
    (2)系爭租約之租期，已於93年4 月1 日屆滿，租賃關係即已
      終止，甲○○又未舉證其有其他合法之占有權源，其仍占
      有系爭房屋，即構成無權占有。而如上述，戊○○係基於
      與甲○○之借貸關係而直接占有系爭房屋，甲○○既已無
      合法之占有權源，戊○○自亦無占有權源，而構成無權占
      有，亦堪認定。是以，乙○○就甲○○部分，併依上揭租
      賃物返還請求權、所有物返還請求權，就戊○○部分，依
      所有物返還請求權，請求被上訴人返還系爭房屋，洵屬有
      據。
    (三)乙○○得請求甲○○給付之損害金，扣除抵銷之金額，計
      為202萬3,629元，及自96年12月18日起至返還系爭房屋之
      日止，以每月7萬元計算之；其中101萬8,145元，及自96
      年12月18日起每月3萬5,000元部分，戊○○應負連帶給付
      義務：
    1.戊○○並非系爭租約承租人之連帶保證人，就系爭租約第
      6條所約定之違約金，不負連帶給付義務：
      乙○○主張戊○○為系爭租約承租人之連帶保證人乙情，
      為被上訴人所否認。經核，乙○○主張戊○○為連帶保證
      人，無非係以戊○○在系爭租約承租保證人欄簽字為其主
      要論據。惟查：
    (1)系爭租約及系爭買賣契約，戊○○均為甲○○之代理人，
      乃兩造所不爭執。而系爭租約承租人簽章欄係完全空白，
      並無任何簽名或蓋章，僅承租保證人欄有甲○○及戊○○
      之簽章，戊○○簽名之右上方並加註「代理」2 字。由其
      簽章形式以觀，顯然戊○○係以代理人身分，基於代理甲○○之意旨而為簽章。再由承租人簽章欄係空白，僅承租
      保證人欄有上述形式之簽章以觀，亦可知上述簽章應係欄
      位誤載之顯然錯誤，尚不足憑以認定戊○○確為甲○○之
      連帶保證人。
    (2)至於證人丁○○、丙○○雖分別證述：戊○○有要負保證
      責任之意云云，惟證人丁○○證稱：「（為何表示戊○○
      要負連帶責任？）因為是戊○○要買房子，我認為他要負
      連帶責任，他沒有說要負連帶責任。」等語（參見本院卷
      第92頁）。另證人丙○○則證述：「（戊○○有連帶保證
      意思如何判斷？）戊○○拿甲○○的身分證打契約，他當
      然要負連帶保證責任，當時戊○○有無跟我說要當連帶保
      證人，我不記得了。」等語（參見本院卷第95頁、第96頁
      ）。顯然均屬證人丁○○、丙○○個人主觀意見之陳述，
      自不得採為認定事實之憑據，應予敘明。
    (3)此外，乙○○又未能舉出確切之證據，證明戊○○已與其
      達成系爭租約連帶保證約定之合意，其主張戊○○為連帶
      保證人乙節，自非有據。是則戊○○就系爭租約第6 條所
      約定之違約金，自不負連帶給付義務。
    2.乙○○得依系爭租約第6條約定，請求甲○○給付按每月7
      萬元計算之違約損害金：
    (1)系爭租約第6條第2項約定內容，業如上載（參見四、不爭
      執項之(三)），而系爭租約租期屆滿後，甲○○負有返還系
      爭房屋之義務，亦已認定如上。準此，乙○○本於系爭租
      約第6條第2項約定，請求承租人甲○○給付按租金加倍計
      算即每月7萬元計算之違約金，自屬有據。
    (2)至於被上訴人另抗辯違約金過高乙節。按當事人得約定債
      務人於債務不履行時，應支付違約金。違約金，除當事人
      另有訂定外，視為因不履行而生損害之賠償總額。其約定
      如債務人不於適當時期或不依適當方法履行債務時，即須
      支付違約金者，債權人除得請求履行債務外，違約金視為
      因不於適當時期或不依適當方法履行債務所生損害之賠償
      總額。民法第250 條第1項、第2項定有明文。另約定之違
      約金額過高者，法院得減至相當之數額。民法第252 條亦
      有明文。至於約定之違約金是否相當，則須依一般客觀事
      實、社會經濟狀況及當事人所受損害情形，以為酌定之標
      準。經本院審酌上揭約定之違約金僅以租金加1 倍計算之
      ，亦即除原有使用利益之租金金額外，實際增加賠償負擔
      者，僅相當於租金1 倍之金額，較之通常房屋租賃實務，
      動輒約定租金數倍之違約金者，顯無過高之情。並參以本
      件違約情節、損害情形，以及一般社會經濟狀況等一切情
      狀，認乙○○請求上述違約金，核屬相當，自無酌減之必
      要。
    (3)自系爭租約租期屆滿翌日、即93年4 月2 日起，算至96年
      12月17日本件言詞辯論終結之日止，共計為44月又16日，
      以上述每月7 萬元計算，總計違約損害金應為311 萬6,12
      9 元（〔44x70,000 〕+ 〔70,000 x16/31 〕=3,116,129
      ，小數點以下四捨五入）。
    3.被上訴人無權占有系爭房屋，應負共同侵權行為損害賠償
      責任，連帶給付乙○○以相當每月租金3萬5,000元計算之
      損害金：
    (1)按因故意或過失，不法侵害他人之權利者，負損害賠償責
      任。數人共同不法侵害他人之權利者，連帶負損害賠償責
      任。民法第184條第1項前段、第185條第1項前段分別定有
      明文。而無權占有他人所有之不動產，乃故意或過失不法
      侵害他人之不動產所有權，致他人無法使用收益，受有相
      當於租金之損害，自構成侵權行為。查系爭租約租期屆滿
      後，被上訴人分別直接、間接無權占有系爭房屋之情，已
      如上述，自已侵害乙○○就系爭房屋之所有權，而構成共
      同侵權行為。準此，乙○○請求被上訴人連帶賠償其損害
      金，即屬有據。至於此部分得請求賠償之範圍，應以侵權
      行為所致、無法就系爭房屋使用收益之損害為限，依上所
      述，自以相當於租金即每月3 萬5,000 元計之。逾此金額
      之請求，即不應准許。又乙○○就損害金之請求，併主張
      不當得利法律關係部分，考以不當得利法律關係得請求返
      還者，亦應以相當於租金之利益即每月3 萬5,000 元計之
      ，就此範圍部分，依上述侵權行為法律關係，已經准許，
      自毋庸再予論述，而逾越上述金額範圍，則屬無據，應予
      駁回，併予敘明。
    (2)又乙○○對於甲○○之損害金請求，係併主張系爭租約第
      6 條約定、侵權行為及不當得利等法律關係，惟其聲明之
      金額同一，是以甲○○應負損害金給付義務之總金額即為
      上述按每月7 萬元計算之金額，而其中按每月3萬5,000元
      計算部分，戊○○應與之負連帶給付義務，附此敘明。
    4.甲○○得以其對於乙○○遲延給付之違約金債權109萬2,5
      00元，與上述乙○○對伊之損害金債權互為抵銷：
    (1)被上訴人復抗辯乙○○負有塗銷系爭抵押權及履行備證程
      序、移轉系爭房地所有權之義務，其經催告仍未履行塗銷
      系爭抵押權，應自收受伊催告翌日即93年7月7日起，負給
      付遲延之責任；或應自乙○○訴請陳建生塗銷系爭抵押權
      勝訴確定翌日、即94年10月25日起，或至遲於系爭抵押權
      塗銷登記翌日即95年3 月14日起，應負給付遲延責任。爰
      以甲○○對乙○○遲延給付之違約金債權抵銷上述占有系
      爭房屋之損害金等語。惟為乙○○所否認。經核：
    系爭買賣契約實質上係約定以系爭抵押權塗銷為乙○○兌
      領第1 期款之時期及條件，以及乙○○應備齊過戶證件資
      料辦理備證手續之時期及條件，系爭買賣契約所載第1 期
      、第2 期款付款日期，以及系爭支票票載發票日，僅為期
      待之塗銷日期，尚難認定確為明確之履行期限等情，業已
      析述如上(一)所載。是以系爭買賣契約自於系爭抵押權塗銷
      後始有給付遲延可言。準此，甲○○主張乙○○應自收受
      伊催告翌日即93年7 月7 日起，負給付遲延責任云云，即
      不足憑採。至於乙○○訴請抵押權人陳建生塗銷系爭抵押
      權事件，經臺灣臺北地方法院於93年度訴字第5355號判決
      乙○○勝訴後，陳建生固未就塗銷系爭抵押權部分聲明不
      服，而僅就就其餘部分聲明上訴。惟就不利益之第一審判
      決部分上訴後，於第二審言詞辯論終結前，仍得擴張上訴
      聲明範圍，是於第二審言詞辯論終結時，始得知悉未上訴
      部分確定與否，亦不應以上述臺灣臺北地方法院第一審判
      決後20日即94年10月24日，認定為系爭抵押權塗銷之日，
      而自翌日起算遲延責任。
    查系爭抵押權已於95年3 月13日塗銷，業如上述，乙○○
      即應自行向為其保管系爭支票之天母中山加盟店取回系爭
      支票兌領，並應備齊過戶證件資料辦理備證手續，其未備
      齊過戶證件資料辦理備證手續，自95年3 月14日起即應負
      給付遲延之責任。至於甲○○主張遲延違約金計算至96年
      11 月13日止部分，考以系爭房地於95年9月20日已經查封
      登記，亦如前述，乙○○移轉系爭房地所有權登記已陷於
      給付不能（另參下列、附帶上訴五之(二)所述），於是日
      開始，即應屬給付不能損害賠償之範疇，自不得再論以給
      付遲延之責任。準此，乙○○應負給付遲延責任之期間，
      應為95年3 月14日起，迄95年9 月19日止，共計190 日，
      應予究明。
    關於給付遲延之責任，系爭買賣契約第8條第4項約定：「
      乙方若有遲延給付之情形，應賠償甲方每日按買賣總價千
      分之零點五違約金。」之內容，甲○○援引此約定主張對
      於乙○○有給付遲延之違約金債權存在，核屬有據。而關
      於甲○○主張之違約金金額，乙○○雖另爭執核屬過高云
      云。然查，以上述約款之標準計算，每日違約金金額為5,
      750 元。本院審酌系爭買賣契約未能即時履行，甲○○占
      有使用系爭房屋須另支付對價，並有應給付損害金之義務
      ，自受有相當之損害。附參以前揭判斷違約金適當金額之
      標準，綜合審酌本件遲延情節、遲延責任期間、損害情形
      、一般客觀事實、社會經濟狀況等一切情狀，認甲○○請
      求上述違約金之計算標準，核屬相當，並無過高情事。則
      以此標準計算，上述期間190 日，乙○○應負遲延給付違
      約金賠償金額共計應為109 萬2,500 元（5,750x190=1,09
      2,500）。
    (2)按二人互負債務，而其給付種類相同，並均屆清償期者，
      各得以其債務，與他方之債務，互為抵銷。但依債之性質
      不能抵銷或依當事人之特約不得抵銷者，不在此限。民法
      第334條第1項規定甚明。甲○○對於乙○○負有上述、自
      93年4月2日起算至96年12月17日止，共計311萬6,129元之
      損害金債務。與乙○○對甲○○所負上述遲延給付違約金
      債務109萬2,500元，均屬金錢債務，給付種類相同，並均
      已屆清償期，且其債之性質並非不能抵銷，雙方亦無不得
      抵銷之特約，自合於抵銷之要件。準此，甲○○主張互為
      抵銷，即屬有據。
    (3)再者，甲○○據以主張抵銷之債權金額少於乙○○對其享
      有之損害金債權，其所為抵銷自不足消滅全部之債務。而
      其於主張抵銷時又未指定清償順序，依民法第322 條法定
      抵充規定，自應以先到期之債務，儘先抵充。據此，以甲○○以上述違約金債權109 萬2,500 元抵銷後，乙○○自
      93年4 月2 日起至94年7 月1 日止，每月7 萬元之違約損
      害金共計105 萬元，已因抵銷而全數消滅，自94年7 月2
      日起至同年8 月1 日止7 萬元之違約金經抵銷後，餘額則
      為2 萬7,500 元（70,000-1,092,500-1,050,000〕=27,50
      0） 。算至96年12月17日本件言詞辯論終結日，乙○○仍
      得請求甲○○給付之損害金，計為202 萬3,629 元。而戊○○應負連帶給付義務者，則為上述尚未消滅期間其中每
      月3 萬5,000 元（即7 萬元之2 分之1） 部分，算至96年
      12月17日本件言詞辯論終結日止，戊○○應負連帶給付之
      金額，計為其中101 萬1,815 元（下數點以下四捨五入）
      。另自96年12月18日起之損害金部分，戊○○應負連帶給
      付義務範圍亦即每月3 萬5,000 元部分，附此敘明。
、反訴即附帶上訴部分：
  一、甲○○主張：兩造簽訂系爭買賣契約，乙○○應於92年8
      月14日前塗銷系爭抵押權登記，其未依約履行，應負給付
      遲延責任。且系爭抵押權登記亦經抵押權人予以塗銷，依
      民法第348 條規定，乙○○即負有將系爭房地所有權移轉
      登記予伊之義務。爰提起反訴，先依系爭買賣契約關係及
      上述規定，請求乙○○辦理系爭房地之所有權移轉登記。
      又移轉登記之請求如給付不能，乙○○即應負給付不能之
      損害賠償責任，則備位請求乙○○賠償伊所支出裝潢費用
      之損害75萬1,600 元，及依系爭買賣契約第8 條第4 款約
      定之違約賠償300 萬元，共計375 萬1,600 元。並先、備
      位聲明如下列第三項所載（備位聲明部分係附帶上訴後為
      訴之追加）。
  二、乙○○除援引本訴之主張，另以：系爭買賣契約並未生效
      ，縱認已生效，甲○○亦未給付第1期及第2期價款，應負
      給付遲延責任，伊無移轉所有權登記之義務。又系爭買賣
      契約既未生效，系爭房地縱給付不能，甲○○亦無任何損
      害。且乙○○已於96年12月4 日委請律師發函限期甲○○
      於3 日內付款，其逾期未履行，系爭買賣契約亦已經伊解
      除等語，資為抗辯。
  三、原審就甲○○反訴之請求，判決其全部敗訴，甲○○全部
      聲明不服，提起附帶上訴，先位聲明求為判決：(一)原判決
      關於駁回甲○○反訴部分廢棄。(二)乙○○應將系爭房地之
      所有權移轉登記與甲○○。並備位聲明求為判決：乙○○
      應給付甲○○375 萬1,600 元，及自乙○○給付不能時起
      至清償日止，按年息百分之5 計算之利息。乙○○則聲明
      ：駁回附帶上訴。
  四、本件附帶上訴部分，不爭執事項同本訴上訴部分所述。
  五、本件附帶上訴，先位聲明部分之爭點為：(一)系爭買賣契約
      是否附停止條件？是否已生效？(二)抵押權未塗銷是否可歸
      責於乙○○？乙○○是否構成給付遲延？(三)甲○○是否遲
      延給付第1 期、第2 期買賣價金？(四)甲○○得否請求乙○○辦理系爭房地所有權移轉登記？茲論述如下：
    (一)系爭買賣契約並未附停止條件，已合法生效，乙○○應負
      給付遲延責任，已析述如前。
    (二)系爭房地已經本院強制執行予以查封，辦理系爭房地所有
      權移轉登記已屬給付不能，而無從命為給付：
      按系爭房地已於95年9 月20日經查封登記，現為本院95年
      度執字第28469 號強制執行事件執行中乙情，已如上述。
      乙○○自已喪失就系爭房地之處分權，而不得為移轉之處
      分行為，自無從命其為移轉所有權登記之給付。準此，甲○○請求乙○○辦理系爭房地所有權移轉登記部分，自難
      准許。
    (三)本件附帶上訴先位聲明之請求，不應准許，已如上述，則
      就先位請求，其餘爭點部分，即無再予論述之必要，附此
      敘明。
  六、承上所述，附帶上訴先位聲明部分，系爭房地所有權移轉
      登記既已給付不能，本院自應就備位聲明之請求，予以審
      理。而備位聲明部分之爭點則為：(一)系爭房地給付不能，
      乙○○是否應負債務不履行責任？(二)甲○○請求給付不能
      之損害賠償375 萬1,600元有無理由？
      茲論述如下：
    (一)系爭房地給付不能，乙○○應負債務不履行責任：
      按因可歸責於債務人之事由，致給付不能者，債權人得請
      求賠償損害。民法第226 條第1 項規定甚明。又系爭買賣
      契約第8 條第4 項後段亦約定：「…如乙方毀約不賣或給
      付不能或不為給付或其他違約情事時，甲方除得解除本契
      約外，乙方應於5 日內將所收款項加倍返還甲方，以為違
      約之損害賠償。…」之內容。而系爭房地係因乙○○之債
      權人聲請強制執行致給付不能，自屬可歸責於乙○○之事
      由，依前揭規定及約定，其應負債務不履行之損害責任無
      訛。至於乙○○另主張伊已於96年12月4 日委請律師發函
      限期催告甲○○付款，甲○○逾期未履行，系爭買賣契約
      已經伊解除乙節。然查系爭房地，早於95年9 月20日即經
      查封登記，乙○○已喪失就系爭房地之處分權，而無從為
      移轉所有權之對待給付，甲○○自無依上述催告給付價金
      之義務，乙○○主張解除系爭買賣契約難認有據。
    (二)甲○○得請求給付不能之損害賠償為225 萬1,600元：
    1.按系爭買賣契約第8條第4項已約定給付不能之違約金賠償
      內容如上。另甲○○主張其因信賴終將取得系爭房屋所有
      權而支出裝潢費用75萬元乙情，業據其提出估價單暨收據
      各1份、照片4張等為證，並經負責施作之證人己○○於本
      院96年7 月13日準備程序時證述甚明，參以上述證人丁○○並證稱：「…被上訴人有整修後才搬進去…」、「…整
      修前原來該屋有點破舊，樑柱有點龜裂」等情（參見本院
      卷第91頁、第92頁），甲○○此部分主張，應堪信為真實
      。
    2.惟如上述，違約金，除當事人另有訂定外，視為因不履行
      而生損害之賠償總額。約定之違約金額過高者，法院得減
      至相當之數額。民法第250條第2 項前段、第252條規定甚
      明。另按損害賠償，除法律另有規定或契約另有訂定外，
      應以填補債權人所受損害及所失利益為限。依通常情形，
      或依已定之計劃、設備或其他特別情事，可得預期之利益
      ，視為所失利益。民法第216 條規定甚明。是於審酌當事
      人所受損害情形，並應斟酌債務人若能依約履行時，債權
      人可得預期之利益而為衡量之標準。衡以甲○○已依約交
      付系爭支票，惟乙○○尚未實際兌領款項，甲○○未實際
      支出，所受損害當低於已實際支出款項之情形；因乙○○
      給付不能，甲○○無法終局取得系爭房地，而喪失預期之
      使用利益，其支出上述裝潢費用亦屬徒勞；並審酌本件違
      約情節以及一般社會經濟狀況等一切情狀，認甲○○請求
      連同上述裝潢費用及違約金共計375 萬1,600 元之賠償，
      核屬過高，應予酌減為包上述含裝潢費用損失在內，共計
      225 萬1,600 元之金額為相當。
    3.至於甲○○並請求自給付不能時起算法定遲延利息部分，
      經核，給付有確定期限者，債務人自期限屆滿時起，負遲
      延責任。給付無確定期限者，債務人於債權人得請求給付
      時，經其催告而未為給付，自受催告時起，負遲延責任。
      其經債權人起訴而送達訴狀，或依督促程序送達支付命令
      ，或為其他相類之行為者，與催告有同一之效力。前項催
      告定有期限者，債務人自期限屆滿時起負遲延責任。民法
      第229 條第1項至第3項規定甚明。本件乙○○所負給付不
      能損害賠償債務，係屬給付未定期限之債，參諸前揭說明
      ，應自其受催告時起，始負遲延責任。而甲○○係96年5
      月25日始追加備位聲明請求此部分損害賠償，其又未舉證
      前已催告乙○○給付上述債務，自應以上述追加書狀（即
      96年5 月25日爭點整理續狀）繕本之送達而生催告效力，
      並以該訴狀繕本送達翌日、即96年5 月26日起算按年息百
      分之5 計算之法定遲延利息。逾此範圍之利息請求，即不
      應准許。
肆、從而：(一)本訴部分，乙○○依租賃物返還請求權及所有物返
    還請求權之法律關係，請求被上訴人應將系爭房屋遷讓返還
    上訴人；及本於系爭租約第6 條約定、侵權行為、不當得利
    規定等法律關係，請求被上訴人應連帶給付上訴人101 萬1,
    815 元，及自96年12月18日起，至遷讓返還系爭房屋之日止
    ，按每月3 萬5,000 元計算之損害金，及甲○○應再給付上
    訴人101 萬1,814 元，及自96年12月18日起，至遷讓返還系
    爭房屋之日止，按每月3 萬5,000 元計算之損害金，為有理
    由，應予准許；逾此範圍之請求，則無理由，應予駁回。(二)
    反訴部分，甲○○先位聲明，依系爭買賣契約關係，請求乙○○將系爭房地移轉登記予甲○○，亦無理由，不應准許。
    而甲○○上訴後，追加備位聲明，依給付不能損害賠償之法
    律關係，請求乙○○給付225萬1,600元，及自96年5 月26日
    起至清償日止，按年息百分之5 計算之利息，則有理由，應
    予准許；逾此範圍範圍之請求，則乏所據，不應准許。(三)原
    審就上開本訴應准許部分，為乙○○敗訴之判決，並駁回該
    部分假執行之聲請，尚有未洽，上訴意旨就此部分指摘原判
    決不當，求予廢棄改判，為有理由，爰由本院改判如主文第
    2 項、第3 項、第4 項所示。至於乙○○本訴之其餘請求及
    甲○○先位聲明不應准許部分，原審分別為乙○○、甲○○
    敗訴之判決，均無違誤，上訴意旨就此部分仍執陳詞，指摘
    原判決不當，求予廢棄，為無理由，應分別駁回上訴或附帶
    上訴。再兩造就乙○○本訴上訴請求部分，分別陳明願供擔
    保，請准宣告假執行或免為假執行，經核，就乙○○勝訴部
    分，均無不合，爰分別酌定相當擔保金額各自准許之；至其
    餘假執行之聲請，則失所附麗，應併予駁回。
伍、本件事證已臻明確，兩造其餘主張、陳述及所提之證據，經
    審酌均與本院前揭判斷不生影響，爰不一一詳予論述，附此
    敘明。
陸、據上論結，本件上訴及追加之訴均一部有理由、一部無理由
    ，附帶上訴為無理由，依民事訴訟法第436 條之1第3項、第
    449條第1項、第450條、第79條、第390條第2項、第392條第
    2 項，判決如主文。
中    華    民    國    97    年    1     月    16    日
                  民事第三庭  審判長法  官  鐘任賜
                                    法  官  王沛雷
                                    法  官  施月燿
以上正本證明與原本無異。
本件當事人須以本判決適用法律顯有錯誤為上訴理由時，始得於
本判決送達後20日內向本院提出上訴狀，如已於本判決宣示後送
達前提起上訴者，應於判決送達後10日內補具上訴理由，（均按
他造當事人之人數附繕本），並經本院許可後方得上訴最高法院
。
中    華    民    國    97    年    1     月    23    日
                                    書記官  于耀文


司法院資訊處製作；財團法人民間司法改革基金會備份。
